【裁判字號】    99,消債抗,2
【裁判日期】    990420
【裁判案由】    聲請清算程序
【裁判全文】
臺灣高雄地方法院民事裁定             99年度消債抗字第2號
抗  告  人  甲○○
訴訟代理人  陳清和律師
上當事人因消費者債務清理事件聲請清算，不服本院於民國98年
12月10日所為98年度消債清字第55號之裁定，提起抗告，本院裁
定如下：
    主  文
抗告駁回。
抗告費用新台幣壹仟元由抗告人負擔。
    理  由
一、抗告意旨略以：抗告人即債務人甲○○迄民國99年3 月23日
    止，尚積欠附表所示無擔保債務合計新台幣（下同）201 萬
    6,912 元。前於95年間，雖依中華民國銀行公會會員辦理消
    費金融案件無擔保債務協商還款機制，與最大債權銀行萬泰
    銀行成立協商，同意自95年6 月起，分100 期、利率0 ％之
    方式，按月清償1 萬9,850 元。惟抗告人於協商成立時平均
    每月收入為4 萬9,712 元，且伊之配偶乙○○係屬中度身心
    障礙人士，每月雖領有政府身心障礙補助4,000 元，然抗告
    人仍須負擔扶養費3,000 元及醫療費用1,000 元，於加計每
    月租屋租金支出5,000 元及抗告人自身生活必要支出後，實
    已無力繼續履行原協商條件，故於97年5 月間宣告毀諾，此
    實非可歸責於抗告人之事由所致。原審未詳予審酌，遽駁回
    抗告人清算之聲請，應有誤解，爰聲明廢棄原裁定，並准予
    清算等語。
二、按「債務人不能清償債務或有不能清償之虞者，得依本條例
    所定更生或清算程序，清理其債務」、「債務人與金融機構
    協商成立者，不得聲請更生或清算，但因不可歸責於己之事
    由，致履行顯有重大困難者，不在此限」、「本條例施行前
    ，債務人依金融主管機關協調成立之中華民國銀行公會會員
    辦理消費金融案件無擔保債務協商機制與金融機構成立之協
    商，準用前項之規定」，消費者債務清理條例第3 條、第15
    1 條第5 項、第6 項分別定有明文。所謂「不可歸責於己之
    事由」，原則上係指客觀上聲請人有收支狀況之變動，諸如
    物價上漲、家屬患病等導致支出增加，或因意外、病痛無法
    工作、僱用之公司倒閉或裁員、減薪等以致收入減少等情；
    又縱使財產及收支狀況無甚變動，但因協商時居於劣勢，未
    能實質協議，僅為爭取利息減少及分期清償之些許優惠，勉
    予允諾，惟其財產及收入客觀上難以如期履行之情形，亦應
    認該當。然債務人之財產及收入狀況，仍應符合「不能清償
    或有不能清償之虞」之法定要件，亦即應綜合債務人之財產
    、信用、收支與其所負全部債務等狀況，評估其是否仍有償
    債能力，或即使仍得勉力清償，但是否因而難以維持基本生
    活，而有不能清償之虞等情，為其判斷之準據。換言之，債
    務人如仍有償債能力，縱因不可歸責之原因致不能履行協議
    ，亦僅能向金融機構申請展期，或另依其他銀行公會所提供
    之協商機制商討清償方案，仍不得逕依更生或清算程序清理
    債務。
三、經查：
（一）抗告人至99年3 月23日止，尚積欠附表所示無擔保債務合
      計201 萬6,912 元。前於95年間與最大債權銀行萬泰銀行
      成立協商，同意自95年6 月起，分100 期、利率0 ％之方
      式，按月清償1 萬9,850 元，嗣於97年5 月間宣告毀諾等
      情，有協議書、無擔保還款計劃書、財團法人金融聯合徵
      信中心當事人查詢個人資料（信用報告）回覆書、99年3
      月23日財團法人金融聯合徵信中心債務清理條例前置協商
      專用債權人清冊在卷可憑，堪認屬實。
（二）抗告人名下無財產，於95年協商時任職巨國空調工程股份
      有限公司（下稱巨國公司），迄無變動，其95年年所得為
      59 萬6,552元，平均每月所得約4 萬9,713 元；96年年所
      得56萬2,678 元，平均每月所得約4 萬6,890 元；97年年
      所得51萬3,025 元，平均各月所得約4 萬2,752 元，此有
      抗告人財政部台灣省南區國稅局95、96年度綜合所得稅各
      類所得資料清單、各類所得扣繳暨免扣繳憑單、財產歸屬
      資料清單、薪資證明、勞健保投保資料及97年度綜合所得
      扣繳憑單在卷可參（見原審卷第17-22 、131-132 頁）。
      又依本院卷附抗告人提出之98年度扣繳憑單顯示，其98年
      年所得為50萬3,450 元，平均每月所得約為4 萬1,954 元
      ，可見抗告人自95年協商後，其工作尚稱穩定，但收入確
      實有逐年遞減之情。
（三）支出方面，抗告人主張租屋而居，每月房屋租金5,000 元
      ，另須扶養中度身心障礙之配偶乙○○，扣除乙○○每月
      領取之身心障礙中低收入補助4,000 元外，連同自己每月
      必要生活費用，合計應支出1 萬9,000 元等語，並提出房
      屋租賃契約書、高雄縣鳳山市公所中低收入身心障礙者資
      格證明為證（見原審卷第13-16 頁）。查乙○○名下無資
      產，96年年所得僅有4 萬元，有其財產歸屬資料及綜合所
      得資料在卷可稽，有受抗告人扶養之權利。本院參酌內政
      部社會司所公告98年度台灣省每人每月最低生活費為
      9,829 元（已含括食、衣、住、行、育、樂等各項必要支
      出在內），抗告人陳報扶養乙○○之支出部分，未逾上開
      標準，自應採認，且抗告人日常生活費部分，亦應以此為
      度，認列其必要支出。據此，抗告人扶養乙○○及自己日
      常生活必要支出合計為1 萬5,658 元（計算式：9829 +
      0000-0000 ＝15658 ），抗告人所陳報逾此部分之金額，
      尚不得採計。
（四）綜上所述，抗告人自95年協商後其收入固有逐年遞減之情
      ，但以97年毀諾時平均每月收入4 萬2,752 元核計，扣除
      上開每月必要支出1 萬5,658 元，尚有2 萬7,094 元可用
      以支付每月1 萬9,850 元協商款項，即使以98年度平均每
      月所得4 萬1,954 元計算，亦無不能履行協議之困難，自
      無從認定其毀諾係因不可歸責於己之事由所致。準此，原
      審認抗告人無不可歸責於己致履行有重大困難之情事，據
      以駁回其清算之聲請，核無違誤，抗告人猶執陳詞，指摘
      原裁定不當，求予廢棄，為無理由，應予駁回。
四、據上論結，本件抗告為無理由，依消費者債務清理條例第15
    條，民事訴訟法第495 條之1 第1 項、第449 條第2 項、第
    95 條 、第78條，裁定如主文。
中    華    民    國    99    年    4     月    20    日
                  民事第三庭  審判長法  官  朱玲瑤
                                    法  官  陳宛榆
                                    法  官  李嘉益
以上正本證明與原本無異。
本裁定不得再抗告。
中    華    民    國    99    年    4     月    20    日
                                    書記官  陳瓊芳
附表：
┌──┬──────────┬──────┬───────┐
│編號│債權人              │金額（新台幣│種    類      │
│    │                    │）          │              │
├──┼──────────┼──────┼───────┤
│1   │台北富邦銀行        │19萬7,000元 │信用貸款      │
├──┼──────────┼──────┼───────┤
│2   │國泰世華商業銀行    │14萬元      │信用貸款      │
├──┼──────────┼──────┼───────┤
│3   │花旗（台灣）銀行    │5 萬2,850元 │信用卡        │
├──┼──────────┼──────┼───────┤
│4   │聯邦商業銀行        │40萬2,062 元│信用卡        │
├──┼──────────┼──────┼───────┤
│5   │萬泰銀行            │76萬5,000元 │信用卡        │
├──┼──────────┼──────┼───────┤
│6   │中國信託商業銀行    │46萬元      │信用卡        │
├──┼──────────┼──────┼───────┤
│    合          計        │201 萬6,912 │              │
│                          │元          │              │
└─────────────┴──────┴───────┘

司法院資訊處製作；財團法人民間司法改革基金會備份。
